【裁判字號】    97,台上,393
【裁判日期】    970306
【裁判案由】    損害賠償
【裁判全文】
最高法院民事判決              九十七年度台上字第三九三號
上  訴  人  甲○○
訴訟代理人  柏有為律師
            藍弘仁律師
上  訴  人  桃園縣中壢市公所
法定代理人  乙○○
訴訟代理人  邱永祥律師
上列當事人間請求損害賠償事件，兩造對於中華民國九十六年六
月五日台灣高等法院第二審更審判決（九十四年度上更(二)字第五
五號），各自提起上訴，本院判決如下：
    主  文
兩造上訴均駁回。
第三審訴訟費用由兩造各自負擔。
    理  由
本件上訴人甲○○起訴主張：伊於民國七十六年十月十三日與對
造上訴人桃園縣中壢市公所（下稱中壢市公所）訂立垃圾場用地
使用協議書（下稱協議書），約定由伊將所有坐落桃園縣中壢市
○○段水尾小段二二八之二八、二二八之二九、二四六之一二、
二四六之一五、二四六之五○、二四七之一、二四七之二等地號
土地（下稱系爭土地），提供中壢市公所傾倒垃圾，期間自七十
六年十一月一日起至八十年十月三十一日止。期限屆滿後，中壢
市公所應將土地整平壓實返還予伊。如需繼續使用，每年應給付
伊補償費新台幣（下同）五十三萬元。嗣該契約延續至八十二年
十月三十一日，經雙方合意終止使用協議。詎中壢市公所竟拒不
依協議將土地整平壓實後返還予伊，且仍繼續使用，獲有相當於
租金之利益，使伊受有損害。爰依債務不履行及不當得利之法律
關係，求為命中壢市公所自八十二年十一月一日起至將系爭土地
整平壓實返還之日止，按年給付伊五十三萬元及自八十二年十一
月一日起加付法定遲延利息之判決（甲○○另請求中壢市公所將
系爭土地整平壓實返還部分，已先後經第一審及原審判決甲○○
勝訴確定）。
上訴人中壢市公所則以：自八十二年七月間發生垃圾風波事件後
，伊即未再使用系爭土地傾倒垃圾。因甲○○拒不提供同意書及
附近民眾抗爭，伊始未能將系爭土地整平壓實返還，為不可歸責
於伊，難令伊負給付遲延之賠償責任。況系爭土地已因堆置十公
尺高之垃圾，而喪失其收益可能性，甲○○並未受有損害，其請
求伊給付損害賠償或不當得利，亦屬無據。縱得請求，其請求之
金額仍嫌過高等語，資為抗辯。
原審斟酌全辯論意旨及調查證據之結果，以：兩造訂立協議書，
約定由甲○○提供系爭土地予中壢市公所傾倒垃圾使用，期間自
七十六年十一月一日起至八十年十月三十一日止，期間屆滿後，
中壢市公所應將土地整平壓實返還，如須繼續使用，每年應補償
五十三萬元，嗣契約延長至八十二年十月三十一日經雙方合意終
止，為兩造所不爭執之事實。中壢市公所雖否認合意終止協議後
，其有拒將系爭土地整平壓實不返還之情事。惟依協議書第二條
之約定及行政院環境保護署九十五年十一月二十二日環署廢字第
0950093080號函、九十六年一月四日環署廢字第0950103267號函
示觀之，中壢市公所於將系爭土地返還予甲○○時，本負有覆土
、整平壓實之義務。況甲○○請求中壢市公所應將系爭土地整平
壓實返還部分，已經判決甲○○勝訴確定，為兩造所不爭，而依
兩造提出之照片顯示，系爭土地確仍有高低落差之情狀，足見中
壢市公所迄未將系爭土地整平壓實返還予甲○○。而未履行協議
書第二條約定之債務，不生其提出給付（返還點交系爭土地）之
效力，甲○○拒絕受領，自不負受領遲延責任。再參以當地民眾
抗爭僅係阻止中壢市公所進入系爭土地再傾倒垃圾，並非阻止其
為整平壓實而進入系爭土地。乃中壢市公所就民眾之抗爭，未依
法予以排除致未能進行整平壓實之工作，即屬可歸責於其本人之
事由。此外，系爭協議書又無須經甲○○同意中壢市公所始得進
入系爭土地為覆土壓平整治之約定，相關法令更無復育計劃須經
垃圾場土地所有人同意之規定，則中壢市公所既尚未將系爭土地
返還甲○○，該土地即仍在中壢市公所占有管領中，而有可歸責
於其本人之事由，致給付遲延，且中壢市公所於兩造合意終止使
用協議後，迄未將系爭土地整平壓實返還甲○○，其占有系爭土
地，已成為無法律上原因，而受有占用土地之利益，致甲○○不
能使用系爭土地受有損害。甲○○依民法第一百七十九條規定，
請求中壢市公所返還相當於系爭土地租金之數額，本屬有理。惟
依協議書第三條、第六條約明中壢市公所因使用系爭土地，應給
付「補償費」予甲○○，並非「租金」，已蘊含除租金外，尚有
補償系爭土地因繼續傾倒垃圾所減損之價值。而中壢市公所自終
止協議後，既未再傾倒垃圾，其即無再以同一價格補償甲○○之
理。證人陳萬松之證詞、友騰工程公司函及青創不動產鑑定股份
有限公司鑑定報告節本經核均難資為有利於甲○○之認定。故甲
○○主張應以該協議書所定之補償價額為準，即中壢市公所遲延
返還系爭土地，其所受損害或所失利益同為每月五十三萬元云云
，為不足採。是以甲○○出租（提供）系爭土地予中壢市公所使
用，應類推適用土地法第一百零五條、第九十七條第一項之規定
，以系爭土地之申報地價為計算其所失利益之依據。參酌系爭土
地係供垃圾掩埋場使用而屬公益性質，其位處高速公路、萬能科
技大學旁，出入不便，所獲利益及工商繁榮程度不高等情，認中
壢市公所占用系爭土地之利益，以申報地價年息百分之五計算為
合理。準此，依系爭土地各地號之面積及歷年之申報地價（每平
方公尺）為計算之標準，中壢市公所自八十二年十一月一日起至
八十八年五月十日受起訴狀繕本之送達止應給付之不當得利為七
十二萬四千七百八十八元。另自八十八年五月十一日起至九十二
年十二月三十一日止、九十三年一月一日起至九十五年十二月三
十一日止、九十六年一月一日起至將系爭土地整平壓實返還為止
，依序每年尚應各給付十四萬三千九百九十元、十七萬八千五百
四十八元、三十五萬七千零九十五元（詳如原判決附表所示）。
甲○○於上述部分之請求，應予准許；逾此範圍之請求，為無理
由。因甲○○請求中壢市公所為給付並無確定期限，依民法第二
百二十九條第二項（原判決誤為「第一項」）規定，中壢市公所
就其所應給付之不當得利七十二萬四千七百八十八元部分，應自
起訴狀繕本送達之翌日即八十八年五月十一日起，始負遲延責任
，甲○○就此部分請求自八十二年（原判決誤載為「八十八」年
）十一月一日起算遲延利息，於法無據。為原審心證之所由得，
並說明兩造其餘攻擊防禦方法無庸逐一論述之理由。因而除將第
一審命中壢市公所給付之利息超過自八十八年五月十一日起算部
分予以廢棄，改判駁回甲○○該部分之訴外，其餘均予維持，駁
回中壢市公所之上訴。並命中壢市公所再給付甲○○如原判決主
文第二項所示之金額及駁回甲○○其餘部分之上訴。經核於法洵
無違誤。兩造上訴論旨，各就原審取捨證據、認定事實及適用法
律之職權行使，指摘原判決對其不利部分為不當，求予廢棄，均
非有理由。
據上論結，本件兩造上訴均無理由。依民事訴訟法第四百八十一
條、第四百四十九條第一項、第七十八條，判決如主文。
中    華    民    國  九十七  年    三    月    六    日
                      最高法院民事第三庭
                          審判長法官  蘇  茂  秋
                                法官  陳  碧  玉
                                法官  劉  靜  嫻
                                法官  張  宗  權
                                法官  陳  重  瑜
      本件正本證明與原本無異
                                      書  記  官
中    華    民    國  九十七  年    三    月   十八   日
                                                      Ｋ


司法院資訊處製作；財團法人民間司法改革基金會備份。
